【裁判字號】    89,訴,802
【裁判日期】    900117
【裁判案由】    分割共有物
【裁判全文】
臺灣嘉義地方法院民事判決  八十九年度訴字第八○二號
    原      告  戊○○
    訴訟代理人  林芳榮律師
    複代理人    吳秋永律師
    被      告  丁  ○      住.
                丙○清      住.
                丙○勵      住.
                乙  ○      住.
                甲○○      住.
右當事人間分割共有物事件，本院判決如左：
    主    文
兩造共有坐落嘉義縣六腳鄉○○段蒜頭小段二０七之二地號、田，面積一五０六平方
公尺土地，應分割為如附圖所示：Ａ部分面積七五三平方公尺分歸原告戊○○取得、
Ｂ部分面積三七六．五平方公尺分歸被告丁○取得、Ｃ部分面積九四．一三平方公尺
分歸被告丙○清取得、Ｄ部分面積九四．一二平方公尺分歸被告丙○勵取得、Ｅ部分
面積九四．一三平方公尺分歸被告乙○取得．Ｆ部分面積九四．一二平方公尺分歸被
告甲○○取得。
訴訟費用由被告丁○負擔百分之二十五、被告丙○清負擔百分之七、被告丙○勵負擔
百分之六、被告乙○負擔百分之六、被告甲○○負擔百分之六，原告負擔百分之五十
。
    事    實
甲、原告方面：
  一、聲明：如主文第一項所示。
  二、陳述：
  （一）坐落嘉義縣六腳鄉○○段蒜頭小段二０七之二地號、田，面積一五０六平方
        公尺土地係兩造所共有，其持分為原告二分之一，被告丁○四分之一，被告
        丙○清、丙○勵、乙○、甲○○各十六分之一。系爭土地並無法令規定不能
        分割，兩造對於系爭土地亦無不分割之約定，且無法取得分割協議，爰依法
        提起本訴。
  （二）依原告所提附圖所示方案分割，係按共有人現址使用現狀為分割，分割後各
        共有人均臨道路（地號二一三之二為道，地號０七之一為計劃道路，係共有
        人全體所共有），被告丁○分得代號Ｂ部分，與其所有北邊二０七之四號相
        鄰，被告丁○亦同意該方案。
  （三）被告甲○○所提道路徵收事，係指共有之二０七之一地號土地，與本件分割
        無關。
  三、證據：提出地籍圖謄本一份、土地登記謄本四份為證，並聲請履勘現場。
乙、被告方面：
  壹、被告甲○○：被告甲○○未於言詞辯論期日到庭，據其具狀陳述略稱：
    一、聲明：駁回原告之訴。
    二、陳述：因公所於八十九年十一月中旬發函各相關地主，欲開闢道路徵收土地
        ，兩造共有之土地亦包括在內，原告請求分割土地並無迫切性，被告認應待
        道路規劃確定徵收面積後，所剩餘之權利範圍再行分割，以求公允。
    三、證據：提出鄉公所通知單、土地使用同意書及都市計劃圖影本影本各一份為
        證。
  貳、被告丁○：被告丁○未於言詞辯論期日到庭，據其具狀陳述略稱：
    一、聲明：同意分割。
    二、陳述：同意依附圖原告所提方案分割。
    三、證據：提出鄉公所通知單、土地使用同意書及都市計劃圖影本各一份為證。
、被告丙○清、丙○勵、乙○未於言詞辯論期日到場，亦未提出書狀作何聲明或陳
    述。
    理    由
一、被告甲○○、丁○、丙○清、丙○勵、乙○未於最後言詞辯論期日到場，核無民
    事訴訟法第三百八十六條各款所列情形，爰依原告之聲請，由其一造辯論而為判
    決。
二、原告主張坐落六腳鄉○○段蒜頭小段二０七之二地號、田，面積一五０六平方公
    尺土地（下稱系爭土地）係兩造所共有，原告應有部分二分之一，被告丁○應有
    部分四分之一，被告丙○清、丙○勵、乙○、甲○○應有部分各十六分之一，系
    爭土地並無因使用目的不能分割之情形，且兩造對於系爭土地亦無不分割之約定
    ，惟就分割方法無法獲得協議之事實，業據其提出系爭土地之土地登記謄本為證
    ，復為被告所不爭執，堪信屬實。原告訴請分割系爭土地，於法並無不合，應予
    准許。
三、按各共有人得隨時請求分割共有物。但因物之使用目的不能分割或契約定有不分
    割之期限者，不在此限；又共有物分割之方法，不能協議決定者，法院得因任何
    共有人之聲請，命為原物分配，民法第八百二十三條第一項、第八百二十四條第
    二項定有明文。查系爭土地上現有被告丁○所有之鐵架造平房及磚木鐵架造平房
    ，昔日做為傢俱工廠，現則荒廢未使用，亦無人居住，其餘為耕地，現種植玉米
    ，其南側臨同段二一三之二地號公有道路，北側臨兩造等人共有之同段二０七之
    一地號土地等情，業據本院到場勘驗明確，並囑託嘉義縣朴子地政事務所派員實
    施測量，製有勘驗筆錄（含現場簡圖一份、現場照片二張）及複丈成果圖在卷可
    憑，復為兩造所不爭執。查系爭土地僅有原告提出如附圖所示之分割方案，其餘
    被告經本院定期通知，均未提出分割方案。被告丙○清、丙○勵、乙○未於言詞
    辯論期日到場，亦未提出書狀對原告所提方案作何聲明或陳述，應認已同意原告
    所提附圖所示方案。被告丁○則具狀表示同意依原告所提附圖所示方案分割。被
    告甲○○具狀陳明：因公所於八十九年十一月中旬發函各相關地主，欲開闢道路
    徵收土地，兩造共有之土地亦包括在內，原告請求分割土地並無迫切性，應待道
    路規劃確定徵收面積後，所剩餘之權利範圍再行分割等語，並提出六腳鄉鄉公所
    通知單、土地使用同意書及都市計劃圖各一份為證。惟上開鄉公所之通知單僅係
    說明該鄉現通盤檢討都市計劃，有意開設聯外道路，必須徵收部分土地，系爭土
    地適坐落該案土地內等語，是否徵收，何時徵收及徵收範圍等均不確定，欲待徵
    收完峻後始行分割系爭土地，不知何時，本院認徵收土地與本件分割並無衝突，
    被告甲○○上開辯解無法採信。其次，依原告所提附圖所示方案分割後，Ａ部分
    面積七五三平方公尺分歸原告戊○○取得、Ｃ部分面積九四．一三平方公尺分歸
    被告丙○清取得、Ｄ部分面積九四．一二平方公尺分歸被告丙○勵取得、Ｅ部分
    面積九四．一三平方公尺分歸被告乙○取得．Ｆ部分面積九四．一二平方公尺分
    歸被告甲○○取得，各該筆土地均臨同段二一三之二地號公有道路。Ｂ部分面積
    三七六．五平方公尺分歸被告丁○取得，與被告丁○現使用之狀況較符，其所有
    之地上物有一部分亦可免於拆除，該部分雖未臨二一三之二地號公有道路，但其
    北邊臨兩造共有之同段二０七之一地號土地，再往北則臨被告丁○所有之同段二
    ０七之四地號土地，有地籍圖謄本及土地登記簿謄本在卷可憑，被告丁○亦具狀
    表示同意，堪認該方案尚稱妥適。又依該方案分割後，各共有人所有面積雖未達
    ○‧二五公頃，但兩造系於八十九年一月四日農業發展條例修正施行前共有系爭
    土地，有系爭土地登記簿謄本在卷可憑，合於該條例第十六條但書第四款之規定
    ，且分割後之宗數並未超過共有人人數，因此仍得分割為單獨所有，附此敘明。
四、綜上所述，本院審酌系爭土地之使用現狀、整體利用之效益、共有人之利益、上
    開分割方案之優劣及兩造之意願等情，認以附圖所示分割方案分割系爭土地，應
    屬可採，爰分割為如主文所示。
五、又被告之行為，按當時之訴訟程度，為伸張或防衛權利所必要，本院酌量情形，
    依民事訴訟法第八十一條之規定，命原告負擔一部分之訴訟費用。
六、據上論結，本件原告之訴為有理由，依民事訴訟法第三百八十五條第一項前段、
    第八十五條第一項但書、第八十一條第二款，判決如主文。
中      華      民      國    九十    年      一      月     十七     日
~B臺灣嘉義地方法院民事第一庭
~B    法  官  黃渙文
右為正本係照原本作成
如對本判決上訴應於收受本判決送達後二十日內向本院提出上訴狀（應按他造人數附
繕本）
中      華      民      國    九十    年      一      月     十七     日
~B    書記官  李宏仁


司法院資訊處製作；財團法人民間司法改革基金會備份。
